【裁判字號】    99,消債抗,53
【裁判日期】    990917
【裁判案由】    更生事件
【裁判全文】
臺灣臺北地方法院民事裁定            99年度消債抗字第53號
抗  告  人  楊德彰
代  理  人  趙懷琪律師
上列抗告人間因消費者債務清理條例更生事件，對於中華民國99
年4月14日本院98年度消債更字第452號裁定提起抗告，本院裁定
如下：
    主  文
抗告駁回。
抗告程序費用新臺幣壹仟元由抗告人負擔。
    理  由
一、按債務人對於金融機構因消費借貸、自用住宅借款、信用卡
    或現金卡契約而負債務，在聲請更生或清算前，應提出債權
    人清冊，以書面向最大債權金融機構請求協商債務清償方案
    並表明共同協商之意旨。自債務人提出協商請求之翌日起逾
    30日不開始協商，或自開始協商之翌日起逾90日協商不成立
    ，債務人得逕向法院聲請更生或清算，消費者債務清理條例
    （下稱消債條例）第151條第1項、第153條分別定有明文。
    又上開規定係採協商前置主義，其提案理由說明略以：「…
    債務人對於金融機構因消費借貸、自用住宅借款、信用卡或
    現金卡契約而負債務，其法律關係較單純明確，金融機構並
    已訂有債務協商機制，如能協商成立，債務人或不須依本條
    例聲請更生或清算，可疏減法院負擔，有效分配司法資源。
    …」，乃著眼於上開類型之債務法律關係較為單純之故。而
    保證債務之所謂連帶，係指保證人與主債務人負同一債務，
    對於債權人各負全部給付之責任者，此參諸民法第272條第1
    項規定甚明。又保證契約具從屬性，乃依附於主債務之原因
    關係而存在，因保證債務具有從屬性，是其形態原則上均應
    與主債務之內容、種類及態樣相同。基此，保證債務之主債
    務，如係上開條文所指之消費借貸、自用住宅借款、信用卡
    或現金卡契約類型，因保證債務之內容、種類及態樣均同於
    主債務，解釋上，自應認合於該條文所特別規範之法律關係
    較單純明確之類型，而有該條所定協商前置之適用。又聲請
    更生或清算不合程式或不備其他要件者，法院應以裁定駁回
    之，但其情形可以補正者，法院應定期間先命補正，復為同
    條例第8條所明定。
二、本件抗告人抗告意旨略以：
  (一)抗告人曾於民國98年8月11日以書面向最大債權金融機構新
    加坡星展銀行（下稱星展銀行）請求共同協商債務清償方案
    ，並要求延緩強制執行程序，迄至同年9月7日均未接獲該金
    融機構通知或安排面談，亦未告知有債權讓與之情事，故抗
    告人再於98年8月12日以興泰聯合法律事務所函文告知星展
    銀行，要求儘速安排見面，然迄至抗告人於98年12月2日提
    出更生聲請時仍未獲回應，亦未獲該金融機構告知債權已轉
    讓，誠非可歸責於抗告人之事由。再者，依據辦理消債事件
    應行注意事項第42點規定，消債條例第151條所指之金融機
    構（同金融機構合併法第4條金融機構之定義），並不包括
    本件轉讓後之債權人元大國際資產管理股份有限公司以及中
    租迪和股份有限公司，僅台灣新光銀行屬於該法定義之金融
    機構，惟因協商程序僅只一家金融機構，依目前銀行公會及
    協商實務狀況，金融機構並不會將其他「非金融機構」之債
    務一併納入協商程序及清償方案中，且會以保證債務不屬於
    前置協商範圍為由，拒絕前置協商之開始與進行，是以原裁
    定要求抗告人再行協商，該程序僅係造成遲延抗告人進入更
    生程序，卻無法達成消債條例第151條、第153條規定之立法
    原意，因此，抗告人無法與債權人協商時，自無再重行協商
    ，而逕行聲請更生程序。
  (二)另抗告人於協商前已遭債權人中租迪和股份有限公司聲請強
    制執行，由本院以執行命令扣押每月勞務報酬，惟於抗告人
    聲請更生後，元大國際資產管理股份有限公司始向法院聲請
    執行抗告人薪資，顯然係於協商程序知悉抗告人之相關資訊
    後，再為強制執行，本即有違誠信，而抗告人係於收到本院
    執行命令後，始悉有債權轉讓之情事，於聲請協商當時，抗
    告人完全不知，且債權人均未為任何通知，故抗告人並無任
    何不誠意為協商之事由，而上開債權人等均已開始為強制執
    行程序，依據消債條例施行細則第44條規定，抗告人顯無協
    商成立之可能，況以抗告人之認知，其並非為逃避債務而聲
    請更生，抗告人雖為保證人身分，仍本於還款意願，依據消
    債條例之規定，期能獲有清償之機會，抗告人主觀上並無濫
    用更生或保全之程序。原裁定所認有誤，爰提起本件抗告，
    請求廢棄原裁定云云。
三、經查，抗告人前曾以書面向債權人新加坡星展銀行（下稱星
    展銀行）請求共同協商債務清償方案，並要求延緩強制執行
    程序，然未接獲置理，復再以法律事務所函文告知要求儘速
    安排見面仍未獲回應等情，業據提出最大債權金融機構辦理
    前置協商申請書、興泰聯合法律事務所函文等件影本置於原
    審卷，堪認為真實。惟依星展銀行99年5月26日（99）星展
    債發字第0044號函文內容可知，原寶華商銀對抗告人之保證
    債權，已於97年5月24日之前出售予元大國際資產管理股份
    有限公司（下稱元大資產管理公司），是以本件最大債權銀
    行已非星展銀行；又抗告人復未否認其並未向其餘債權銀行
    聲請辦理前置協商，是抗告人並未依據消債條例第151條規
    定踐行協商前置程序一節，已堪認定。抗告人固以其數次向
    星展銀行請求共同協商，然該銀行並未告知保證債務業已移
    轉予元大資產管理公司，且依銀行公會及協商實務狀況，金
    融機構並不會將其他「非金融機構」之債務一併納入協商程
    序及清償方案中，且會以保證債務不屬於前置協商範圍為由
    ，拒絕前置協商之開始與進行云云為其抗告意旨。惟按，以
    收購金融機構不良債權為目的之資產管理公司，其處理金融
    機構之不良債權，得依下列方式辦理：受讓金融機構不良債
    權時，適用第十八條第三項規定。又金融機構為概括承受、
    概括讓與、分次讓與或讓與主要部分之營業及資產負債，或
    依第十一條至第十三條規定辦理者，債權讓與之通知得以公
    告方式代之，承擔債務時免經債權人之承認，不適用民法第
    二百九十七條及第三百零一條之規定，金融機構合併法第15
    條第1項第1款、第18條第3項分別明文規定。本件抗告人之
    保證債務已由星展銀行讓與予元大資產管理公司，並刊登於
    97年4月29日台灣新生報全國版廣告第8版中，此債權之移轉
    對於抗告人顯已發生效力，縱使星展銀行於抗告人多次請求
    協商之過程均未曾告知，然並不影響前揭債權讓與之效力；
    再按，金融機構，係指：包括銀行、信用合作社、農會信用
    部、漁會信用部、票券金融公司、信用卡業務機構及郵政儲
    金匯業局在內之銀行業；包括證券商、證券投資信託事業、
    證券投資顧問事業、證券金融事業、期貨商、槓桿交易商、
    期貨信託事業、期貨經理事業及期貨顧問事業在內之證券及
    期貨業；包括保險公司及保險合作社在內之保險業；信託業
    等機構及其他經主管機關核定之機構，辦理消費者債務清理
    事件應行注意事項第42項第1款訂有明文。查抗告人之債權
    人元大資產管理公司及中租迪和股份有限公司（下稱中租迪
    和公司），依前開條文規定，非消債條例規定所稱之金融機
    構，而抗告人之其餘債權人台灣新光商業銀行、遠東國際商
    業銀行及花旗（台灣）商業銀行仍屬本條例之金融機構，且
    本件抗告人所負之債務固係屬保證債務，惟本條例並未排除
    保證債務之前置協商程序，業論述如上，是抗告人自應向前
    揭金融機構請求共同協商，始為適法。至抗告人依協商實務
    之狀況，即認該金融機構會以保證債務不屬於前置協商範圍
    為由，拒絕前置協商之開始與進行等情，此僅為抗告人臆測
    之詞，並未提出相關事證以顯其詞，是難認抗告人所言有據
    。此外，依消債條例第151條第1項規定之立法意旨，無非係
    認債務人對於金融機構因前開原因所負債務，其法律關係較
    為單純明確，金融機構並已設有債務協商機制，如能協商成
    立，債務人不需依本條例聲請更生或清算，可疏減法院負擔
    ，有效分配司法資源，並使債務人得自主解決其債務，是倘
    抗告人如能再行協商，並藉以協商方式取得清償債務之方式
    ，自會比向法院聲請更生程序之方式來得允妥且為便捷。抗
    告人以消債條例第151條、第153條之立法意旨，陳稱其再行
    協商僅係造成遲延抗告人進入更生程序云云，似有誤會，併
    予述明。
四、另抗告人以其於協商前已遭債權人中租迪和公司聲請強制執
    行，嗣抗告人聲請更生程序後，債權人元大資產管理公司始
    向法院聲請執行抗告人薪資，是依據消債條例施行細則第44
    條規定顯無協商成立之可能，據以為本件抗告云云。經查，
    抗告人所述之債權人中租迪和公司以及元大資產管理公司依
    辦理消費者債務清理事件應行注意事項第42項第1款規定非
    屬消債條例之金融機構，已如前述，中租迪和公司、元大資
    產管理公司既非本條例之金融機構，自無前開施行細則之適
    用。縱使債權人中租迪和公司以及元大資產管理公司已分別
    向抗告人為強制執行之聲請，並按月扣押抗告人之薪資，仍
    無消債條例視為協商不成立之適用，抗告人徒以前詞有所陳
    自有未合，難謂有據。準此，抗告人既未依消債條例提出協
    商之前置程序，其本件更生之聲請，即屬不合程式。末按，
    本條例規定之更生程序，係以債務人有清理債務之誠意為前
    提，為避免債務人濫用此制度，產生道德危機，併予嚴謹之
    限制，此由本條例之立法總說明中參照。查債權人花旗（台
    灣）商業銀行於99年1月8日所提出之陳報狀，以抗告人於聲
    請更生前之一年內，尚以其所申請之信用卡多次為高額之消
    費，於98年2月更有單筆消費高達1萬500元等情以觀，更難
    認抗告人有清理債務為前提而為更生程序聲請之誠意，益徵
    抗告人所為，顯與本條例所示之前開立法意旨有違，所為之
    更生聲請，亦難准許之。
五、綜上所述，抗告人聲請更生不合程式，且與本條例聲請更生
    程序之立法意旨相違背，從而，原審裁定駁回抗告人更生之
    聲請，並無違誤。抗告意旨指摘原裁定不當，求予廢棄，為
    無理由，應予駁回。
六、據上論結，本件抗告為無理由，依消費者債務清理條例第15
    條，民事訴訟法第495條之1第1項、第449條第1項、第95條
    、第78條，裁定如主文。
中    華    民    國    99    年    9     月    17    日
                  民事第五庭  審判長法  官  薛中興
                                    法  官  歐陽漢菁
                                    法  官  洪純莉
以上正本係照原本作成。
本裁定不得再抗告。
中    華    民    國    99    年    9     月    17    日
                                    書記官  邱美嫆

司法院資訊處製作；財團法人民間司法改革基金會備份。
